臺灣高等法院民事判決
                                    108年度家上字第311號
上  訴  人  鄧延釗  
訴訟代理人  魏千峯律師
            姚妤嬙律師                      
上  訴  人  欒心芳  

被上訴人    鄧延熙  
訴訟代理人  張和怡律師

上列當事人間請求返還遺產事件，上訴人對於中華民國108年8月
1日臺灣臺北地方法院第一審判決（106年度家訴字第83號）提起
上訴，並為訴之追加，本院於109年3月18日言詞辯論終結，判決
如下：
    主  文
上訴及追加之訴均駁回。
第二審訴訟費用由上訴人鄧延釗負擔百分之五十二，餘由上訴人
欒心芳負擔；追加之訴訴訟費用由上訴人鄧延釗負擔。
    事實及理由
甲、程序方面
一、按訴訟標的對於共同訴訟之各人必須合一確定者，共同訴訟
    人中一人之行為有利益於共同訴訟人者，其效力及於全體，
    民事訴訟法第56條第1項第1款定有明文。本件上訴人鄧延釗
    與原審共同原告欒心芳起訴請求被上訴人應將如附表所示不
    動產（下稱系爭不動產）移轉登記予兩造公同共有，鄧延釗
    對原審所為敗訴判決，聲明不服提起上訴，此部分訴訟標的
    對欒心芳有合一確定之必要，其上訴效力及於欒心芳，爰將
    欒心芳併列為上訴人，合先敘明。
二、按訴之變更或追加，非經他造同意，不得為之；但擴張或減
    縮應受判決事項之聲明者，不在此限，此觀家事事件法第51
    條準用民事訴訟法第446條第1項、第255條第1項第3款規定
    甚明。本件鄧延釗於原審起訴聲明請求被上訴人給付新臺幣
    （下同）64萬6000元本息，嗣於本院另追加請求41萬8000元
    本息（見本院卷179頁），核屬擴張應受判決事項之聲明，
    依上開規定，應予准許。 
乙、實體方面
一、上訴人主張：被上訴人於民國69年間（原起訴主張80年即西
    元1980年，嗣更正為69年）為籌措移民費用，將其所有系爭
    不動產以400萬元售予兩造之父鄧述闐，簽有買賣契約、交
    付系爭不動產及所有權狀，雖未辦理所有權移轉登記，應已
    成立借名登記契約（下稱系爭借名登記契約）。嗣鄧述闐於
    101年7月19日死亡，系爭借名登記契約即已終止，系爭不動
    產自102年1月至108年12月租金收益之三分之一為106萬4000
    元（38000元×84月×1/3＝0000000元），爰依民法第541條第2
    項、第179條之規定，請求被上訴人應將系爭不動產移轉登
    記為兩造公同共有，並給付鄧延釗64萬6000元及自起訴狀繕
    本送達翌日起算之法定遲延利息（原審就上開部分，為上訴
    人敗訴之判決，上訴人不服，提起上訴，鄧延釗並為訴之追
    加。未繫屬本院部分，不另贅述）；鄧延釗於本院另追加請
    求被上訴人應給付41萬8000元及自民事訴之追加暨爭點整理
    狀繕本送達翌日起算法定遲延利息。㈠上訴聲明：⒈原判決關
    於駁回後開第⒉、⒊之訴部分及該部分假執行之聲請均廢棄。
    ⒉被上訴人應將系爭不動產移轉登記為兩造公同共有。⒊被上
    訴人應給付鄧延釗64萬6,000元，及自起訴狀繕本送達翌日
    起至清償日止，按年息5％計算之利息。㈡追加之訴聲明：被
    上訴人應給付鄧延釗41萬8000元，及自民事訴之追加暨爭點
    整理狀繕本送達翌日起至清償日止，按年息5％計算之利息。
    ㈢願供擔保，請准宣告假執行。
二、被上訴人則以：伊於72年間旅居國外，曾將系爭不動產所有
    權狀交由母親李月娟保管後遺失，已於87年間申請補發，嗣
    委由鄧述闐出租系爭不動產，以租金充作孝親費，從未有出
    售系爭不動產情事。伊於63年間以41萬3000元購買系爭不動
    產，鄧述闐不可能於69年間以高於市價10倍價格承買。上訴
    人並未提出買賣契約及鄧述闐有支付買賣價金之證明等語，
    資為抗辯。答辯聲明：如主文所示。
三、查被上訴人於62年1月18日前向訴外人華美聯合建設股份有
    限公司購買系爭不動產，64年11月18日登記取得所有權；被
    繼承人鄧述闐於101年7月19日死亡，繼承人為其配偶欒心芳
    及子女鄧延釗、被上訴人，應繼分各三分之一，為兩造所不
    爭執（見本院卷180頁），且有土地及建物登記謄本、所有
    權狀、買賣契約書及臺北市稅捐稽徵處64年間各項稅捐統一
    補發稅單、戶籍謄本在卷可稽（見原審卷㈠95至97、259至26
    9、89至93頁、㈡163頁）。上訴人主張被上訴人已將系爭不
    動產售予鄧述闐，僅仍借用被上訴人名義登記，系爭借名登
    記契約於鄧述闐死亡後已終止，伊等自得請求被上訴人將系
    爭不動產移轉登記為兩造公同共有，並返還不當得利106萬4
    000元本息予鄧延釗等語，為被上訴人所否認，並以前揭情
    詞置辯。經本院於109年1月9日與兩造整理並協議簡化之爭
    點為（見本院卷180頁）：
  ㈠被上訴人有無將系爭不動產售予鄧述闐？
  ㈡被上訴人與鄧述闐間有無系爭借名登記契約存在？
四、茲論述如下：
  ㈠按稱買賣者，謂當事人約定一方移轉財產權於他方，他方支
    付價金之契約，故當事人就移轉財產及支付價金，必須意思
    表示合致，買賣契約始能成立，此觀民法第345條第1項、第
    153條第1項規定即明。查系爭不動產為被上訴人於64年間因
    買賣取得所有權，迄今仍登記為所有權人，並無移轉予任何
    第三人，有前揭土地及建物登記謄本可稽。上訴人主張被上
    訴人於69年間為籌措移民費用而將系爭不動產以400萬元售
    予鄧述闐，並簽有買賣契約云云，然未據其提出該買賣契約
    ，已難輕信。上訴人固擷取107年9月1日訴外人即鄧述闐之
    妹鄧超石回答鄧延釗配偶許碧芬之錄音譯文稱：被上訴人說
    當時出國時將系爭不動產賣給鄧述闐，鄧述闐拿錢給被上訴
    人，被上訴人並將權狀交給鄧述闐云云（見原審卷㈡53頁、
    本院卷73至83頁），惟依完整對話內容以觀，無非鄧超石與
    許碧芬談論系爭不動產是否屬於鄧述闐遺產，且鄧超石亦稱
    ：上訴人來看伊，就是希望伊去法院幫他證明系爭不動產是
    被上訴人出國沒錢賣給鄧述闐的；被上訴人有系爭不動產所
    有權，鄧述闐未去世前本來要將權狀還給她等語（見本院卷
    75頁），復經原法院囑由家事調查官於同年11月間調查鄧超
    石意思能力及作證意願，鄧超石陳稱：不記得系爭不動產事
    宜，且已高齡98歲，認知能力嚴重退化，常無法理解提問及
    聚焦回答，有調查報告在卷可參（見原審卷㈡453至457頁）
    ，實難認鄧超石回覆許碧芬之說詞為真。被上訴人於64年間
    以41萬3000元購買系爭不動產（見原審卷㈢315、317頁），
    縱69年間因石油危機致房價大漲1.21倍（見原審卷㈢373頁之
    臺灣綜合研究院報告），鄧述闐亦無可能以近10倍價格購買
    系爭不動產，況鄧述闐果有給付400萬元買賣價金予被上訴
    人，必有資金流向得資佐證，上訴人迄未就此舉證以實其說
    ，實難憑信。又證人即被上訴人夫婿賈易中證稱：伊於64年
    間擔任榮總醫師，月入約30萬元，被上訴人在電信局任職，
    伊將收入都交給被上訴人，並無因移民缺錢而將系爭不動產
    出售予鄧述闐情事等語（見原審卷㈡12至14頁），則上訴人
    主張被上訴人於出國前之69年間已將系爭不動產出售予鄧述
    闐云云，洵無足採。至上訴人請求依民事訴訟法第305條第1
    項規定詰問證人鄧超石，惟鄧超石認知能力嚴重退化，難以
    理解提問及回答，且表示不記得系爭不動產事宜，已如前述
    ，自無調查之必要，附此敘明。
  ㈡其次，「借名登記」契約云者，謂當事人約定一方將自己之
    財產以他方名義登記，而仍由自己管理、使用、處分，他方
    允就該財產為出名登記之契約。其成立側重於借名者與出名
    者間之信任關係，在性質上應與委任契約同視。倘其內容不
    違反強制、禁止規定或公序良俗者，固應賦予無名契約之法
    律上效力，並類推適用民法委任之相關規定。惟借名登記契
    約究屬於「非典型契約」之一種，仍須於雙方當事人，就一
    方將自己之財產以他方名義登記，而仍由自己管理、使用、
    處分，他方允就該財產為出名登記，相互為合致之意思表示
    ，其契約始克成立，且主張借名登記者，應就該借名登記之
    事實負舉證責任（最高法院100年度台上字第1972號、102年
    度台上字第1833號判決意旨參照）。查被上訴人於72年間旅
    居國外，迄99年間始返臺定居，系爭不動產自72年間至鄧述
    闐死亡前，皆由鄧述闐出租收益，固為兩造所不爭執（見本
    院卷180頁），惟上訴人未舉證被上訴人有將系爭不動產售
    予鄧述闐之事實，已如前述，亦未見有任何借名登記之動機
    ，且鄧述闐將系爭不動產及前妻李月娟所有門牌臺北市○○區
    ○○路0號5樓之14房地之權狀同置於第一商業銀行延吉分行保
    管箱中（見原審卷㈠411頁），則尚難徒憑鄧述闐保管系爭不
    動產所有權狀及出租收益，即謂系爭不動產為鄧述闐所有而
    借用被上訴人名義登記。況依卷附系爭不動產租賃契約書亦
    記載出租人為被上訴人（見原審卷㈠507至508頁），且證人
    即系爭不動產承租人名匠室內裝修公司（下稱名匠公司）會
    計鄭淑美證稱：伊代表名匠公司與鄧述闐續簽租賃契約，鄧
    述闐說被上訴人在美國，他年紀大請伊寫出租人為被上訴人
    ，2年簽約一次，伊知道被上訴人是屋主，她回國時就與其
    母親住在系爭不動產對面，偶會碰面，系爭不動產房屋及地
    價稅是由名匠公司繳納等語（見原審卷㈡425至429頁），則
    被上訴人抗辯伊出國後將所有權狀交由父母保管，並委託鄧
    述闐出租收益作為孝養金等語，堪可採信。至鄧述闐有無每
    季給付前妻李月娟4萬5000元贍養費，與被上訴人提供系爭
    不動產收益奉養鄧述闐，係屬二事，尚難以此反推被上訴人
    上開所辯非屬真實。又鄧述闐晚年縱無法自理生活，惟被上
    訴人既提供系爭不動產供鄧述闐收益以為奉養，且有欒心芳
    協助處理，亦難以被上訴人未自行管理系爭不動產，即謂借
    名登記契約存在。從而，上訴人主張鄧述闐與被上訴人間就
    系爭不動產存有借名登記契約，鄧述闐死亡後借名登記契約
    已終止，伊等自得請求被上訴人將系爭不動產移轉登記為兩
    造公同共有，並返還不當得利106萬4000元本息予鄧延釗云
    云，即屬無據。
五、綜上所述，上訴人依繼承之法律關係及民法第541條第2項、
    第179條之規定，請求被上訴人應將系爭不動產移轉登記為
    兩造公同共有，並給付鄧延釗64萬4000元及自起訴狀繕本送
    達翌日起至清償日止，按年息5％計算之利息，為無理由，應
    予駁回。原審就此部分為上訴人敗訴之判決，及駁回其假執
    行之聲請，並無不合，上訴意旨指摘原判決此部分不當，求
    予廢棄改判，為無理由，應予駁回。另鄧延釗追加請求被上
    訴人應另給付41萬8000元及自民事訴之追加暨爭點整理狀繕
    本送達翌日起至清償日止，按年息5％計算之利息部分，亦為
    無理由，併予駁回。
六、本件事證已臻明確，至於兩造其餘攻擊防禦方法及所提證據
    ，經本院斟酌後，認為均不足以影響本判決之結果，而無逐
    一論駁之必要，併此敘明。
七、據上論結，本件上訴及追加之訴均為無理由。爰判決如主文
    。
中　　華　　民　　國　　109 　年　　3 　　月　　31　　日
                    家事法庭 
                        審判長法  官  楊絮雲
                              法  官  郭顏毓
                              法  官  李昆霖

附表：
編號 項目 權利人及權利範圍 1 臺北市○○區○○段000000000 地號土地 權利人：鄧延熙權利範圍：0000000分之8962 2 同上段00000-000 建號即門牌號碼臺北市○○區○○路000 號5 樓之15建物 權利人：鄧延熙權利範圍：全部 


正本係照原本作成。
如不服本判決，應於收受送達後20日內向本院提出上訴書狀，其
未表明上訴理由者，應於提出上訴後20日內向本院補提理由書狀
（均須按他造當事人之人數附繕本）上訴時應提出委任律師或具
有律師資格之人之委任狀；委任有律師資格者，另應附具律師資
格證書及釋明委任人與受任人有民事訴訟法第466 條之1第1項但
書或第2項（詳附註）所定關係之釋明文書影本。如委任律師提
起上訴者，應一併繳納上訴審裁判費。
中　　華　　民　　國　　109 　年　　3 　　月　　31　　日

                              書記官  張郁琳   
附註：
民事訴訟法第466條之1（第1項、第2項）：
對於第二審判決上訴，上訴人應委任律師為訴訟代理人。但上訴
人或其法定代理人具有律師資格者，不在此限。
上訴人之配偶、三親等內之血親、二親等內之姻親，或上訴人為
法人、中央或地方機關時，其所屬專任人員具有律師資格並經法
院認為適當者，亦得為第三審訴訟代理人。